最高法院民事判決　　　　　　九十六年度台上字第一五八０號
上　訴　人　代統企業股份有限公司
法定代理人　丙○○
訴訟代理人　張玉希律師
被 上訴 人　乙○○
訴訟代理人　林賢宗律師
被 上訴 人　甲○○
上列當事人間請求損害賠償事件，上訴人對於中華民國九十六年
一月二十三日台灣高等法院第二審更審判決（九十四年度重上更
(一)字第一三四號），提起上訴，本院判決如下：
    主  文
原判決關於駁回上訴人請求被上訴人連帶給付新台幣二千九百四
十六萬三千八百五十元本息及該訴訟費用部分廢棄，發回台灣高
等法院。
    理  由
本件上訴人主張：被上訴人甲○○係伊公司執行副總經理，乙○
○則係財務課長，自民國七十九年九月間起至八十年二月止，由
甲○○與已故之楊人豪事先與中盤商林哲億（原名林清河）、吳
義農、黃萬得（下稱林哲億等三人）聯絡，利用下班、晚上或例
假日時間，由甲○○或楊人豪逕行填製出貨單交與林哲億等三人
，如未填具出貨單，則由甲○○或楊人豪向倉庫管理員稱緊急出
貨再補開出貨單，先後多次侵佔伊所有之麥香紅茶等貨物共二十
二萬六千六百四十五箱，以每箱低於市價新台幣（下同）十五至
二十元之價格（市價每箱約一百五十元至一百六十元）售與林哲
億等三人，得款三千五百四十七萬九千一百五十三元，並由乙○
○做假帳目配合。被上訴人上開行為縱非盜賣貨物，亦係侵占收
取之貨款二千九百四十六萬三千八百五十元等情。依民法第一百
八十四條及第一百八十五條之規定，求為命被上訴人連帶給付二
千九百四十六萬三千八百五十元，及加付法定遲延利息之判決（
未繫屬本院者，不予贅敘）。
被上訴人則以：上訴人之法定代理人丙○○因積欠公司債務，為
籌資金彌補週轉，乃違反上訴人與上手統一企業股份有限公司公
司（下稱統一公司）之約定，越區削價銷售，以收現金或即期支
票不開立發票方式販賣貨品，致有貨物或貨款短缺之情事，伊並
未盜賣上訴人之貨品或侵占其貨款等語，資為抗辯。
原審以：上訴人雖主張被上訴人以虛偽列具提貨單及依假帳目之
方式盜領貨品，惟未能提出所謂虛偽之提貨單、假帳、傳票以實
其說，亦未提出有關現金帳、進出貨帳及其憑證以供查證。上訴
人固提出乙○○所立之承諾書及自白書等為證，然乙○○抗辯其
係受丙○○脅迫始書立云云。查乙○○於八十年三月二十五日所
書立之承諾書，並未記載其承認盜賣貨物或侵占貨款，承諾書次
頁記載「因舞弊案本人與甲○○是主腦者」等語，為同年月二十
三日所書自白書上所無，應係事後所加，且衡之乙○○未收受侵
占貨款，除非受外力，豈會無端自承係舞弊案之主腦，參以承諾
書上記載願以基層職員任職二年等語，亦與一般公司行號發現員
工有舞弊情事者，應視員工日後表現以定其留職期間之常理有悖
，可見乙○○上開抗辯應屬可採。又乙○○於刑案偵查中供承其
作假帳係為提高營業額，幫員工多領些薪資等語，是乙○○於承
諾書內所稱作假帳騙總經理者，當係指其記載之外帳提高營業額
，增加應收帳款，使員工多領薪資而言，此觀自白書所載：「一
、員工超領薪資願意負責追回，如不能追回願意負責。……」等
語即明，乙○○既蒙上訴人法定代理人不予追究，乃同意提供其
所有之不動產以擔保其承諾，亦符合常情，尚難因其同意提供不
動產以供擔保，即遽指其有盜賣或侵占貨款之情事。又乙○○雖
對庫存差異表及八十年五月十六日報告書上之簽名真正並不爭執
，惟依王翠香、黃惠卿在台灣台北地方法院八十年度重訴字第五
五五號民事事件審理中，證稱：盤點庫存並未對帳等語，及被上
訴人所提出貨單、月報表等件之記載，可知庫存差異表內容並非
正確。再者，依證人黃惠卿、王翠香、高文欽、劉添源、劉邦立
、潘仁義在被上訴人被訴業務侵占之刑事事件（台灣板橋地方法
院八十一年度訴字第九三三號）審理中之證言，及甲○○所提出
經丙○○承認係經其書寫簽章之銷售業績週報表之記載，可見上
訴人有違反其與統一公司之約定，從事越區交易，收現不開發票
方式販賣，以代號記載，以防被統一公司查覺之「特販」行為。
且台灣台北地方法院於八十年度重訴字第五五五號民事事件審理
時，曾向上訴人往來銀行及台北縣稅捐稽徵處三重分處調閱對帳
單、營利人銷售額與稅額申報書等比對，查覺上訴人自七十九年
十一月至八十年二月間有二千九百十萬六千三百五十五元之銷貨
餘額，有進帳但未申報，參以被上訴人提出經丙○○蓋章之資本
主往來帳記載，丙○○確有向上訴人借款二千餘萬元之情事，可
見被上訴人抗辯係因丙○○積欠公司債務，為籌資金而指示特販
彌補週轉云云，即屬可採。上訴人既於上開期間經營「特販」，
其於八十年三月間所為庫存之盤點與外帳所載銷貨有差額，乃為
正常之情形，尚不能僅憑該庫存差異表即認被上訴人有何侵占或
盜賣情事。至甲○○之信函內容固有：職因內心搖擺不定，無法
堅持，猝然離職，惹您震怒是可以想像預見的，一切後果咎由自
取，如需訴諸法律我也認了等語，此或能認甲○○有違法行為，
但尚不足證明其有盜賣庫存差異表內容貨物之情事。又中盤商黃
萬得於警訊中已一再表明其有自上訴人公司取得貨物，不認為是
偷竊等情，警訊筆錄記載黃萬得供陳竊取上訴人倉庫內之飲料食
品貨物等語，即不得執為認定被上訴人有盜賣貨品侵占貨款之證
據。楊人豪於警訊中雖供承：林哲億等三人有竊取貨品變賣，乙
○○願做假帳目表配合等語；然其事後已具狀陳明其依規定流程
清點提貨，並無竊盜之事，且林哲億亦提出經上訴人出納蓋章收
款之出貨單附卷以供查證，上開楊人豪之警訊供詞，難認與事實
相符。證人唐勝國、朱明德、曹佳翔、韓學成固均指證被上訴人
有盜賣庫存飲料情事，惟渠等均為上訴人之員工，難期為客觀公
正之供證，且均證稱未能確知被上訴人竊得飲料物品之數目等語
，自不得依此不明確之供詞，執為認定被上訴人有盜賣或侵占貨
款之證據。林哲億等三人雖因故買贓物被判刑確定，吳義農、黃
萬得並與上訴人簽立和解書，但上訴人之指述既諸多不符，無從
執此遽認被上訴人確有盜賣或侵占貨款之事實。上訴人既無法確
切證明被上訴人有盜賣貨物或侵占貨款，其依民法第一百八十四
條及第一百八十五條之規定，請求被上訴人連帶給付二千九百四
十六萬三千八百五十元及其利息，洵非正當，不應准許。因而將
第一審所為命被上訴人連帶給付上開金額本息部分之判決廢棄，
改判駁回上訴人該部分之訴。
查被上訴人乙○○就其於八十年三月間書立承諾書及自白書並未
爭執，僅抗辯係被丙○○脅迫書立云云（見一審卷(二)第二○一頁
），原審未經乙○○就被脅迫之事實舉證，徒以其未收受侵占貨
款，除非受外力，豈非無端自承係舞弊案之主腦等臆測之詞，即
認乙○○是項抗辯為可採，已有可議。次查，乙○○八十年五月
八日同意書係記載：本人乙○○同意將下列不動產移轉交付予丙
○○以清償部分債務，登記名義人得由丙○○自行指定等語（見
原審重上字卷(一)第一○六頁），原審認乙○○僅係提供其所有之
不動產以供擔保其承諾，核與卷存證據資料不符，亦有認定事實
不憑證據之違法。且原審就乙○○與丙○○間究竟有何債務存在
，及該債務與上訴人所主張被上訴人盜賣貨物或侵占貨款有否有
關，俱未調查審認，即認上開同意書無從證明被上訴人有盜賣貨
物或侵占貨款情事，並嫌速斷。末查，上訴人主張被上訴人有盜
賣貨物云云，並據提出甲○○八十年五月二十九日自白書、乙○
○八十年六月十八日致丙○○信函各乙件為證（見原審重上字卷
(一)第一六一頁、重上更(一)字卷第七二、八二頁），係屬重要攻擊
方法，原審恝置不論，尤難謂合。上訴論旨，指摘原判決於其不
利部分違背法令，求予廢棄，非無理由。
據上論結，本件上訴為有理由。依民事訴訟法第四百七十七條第
一項、第四百七十八條第二項，判決如主文。
中　　華　　民　　國　九十六　年　　七　　月   十八   日
                      最高法院民事第一庭
                          審判長法官  林　奇　福
                                法官  陳　國　禎
                                法官  陳　重　瑜
                                法官  劉　福　聲
                                法官  黃　義　豐
      本件正本證明與原本無異
                                      書  記  官
中　　華　　民　　國　九十六　年　　八　　月　　三　　日
                                                H
